【裁判字號】    99,上易,859
【裁判日期】    990630
【裁判案由】    詐欺
【裁判全文】
臺灣高等法院刑事判決                 99年度上易字第859號
上  訴  人  臺灣板橋地方法院檢察署檢察官
被      告  辛○○
上列上訴人因被告詐欺案件，不服臺灣板橋地方法院98年度簡上
字第132號，中華民國99年2月26日所為之第一審判決（聲請簡易
判決處刑書案號：97年度偵字第24044、24635、27736、30079號
，移送併辦：97年度偵字第32262、31526號），提起上訴，及移
送併辦（臺灣臺北地方法院檢察署97年度偵字第20954、22535、
26553號、臺灣臺中地方法院檢察署97年度偵字第29260號），本
院判決如下：
    主  文
上訴駁回。
    理  由
一、聲請簡易判決處刑意旨略以：被告辛○○明知申辦金融機構
    帳戶使用乃個人理財之行為，故無正當理由徵求他人提供金
    融機構帳戶者，極易利用該等帳戶為與財產有關之犯罪工具
    ，且可預見金融機構帳戶提供他人使用將幫助他人實施詐欺
    犯罪，惟仍基於縱有人以其金融機構帳戶實施詐欺犯罪亦不
    違背其本意之幫助犯意，於民國97年6月中旬某日，在其位
    於臺北縣泰山鄉○○路○段410號住處門口，將其前所申辦
    玉山商業銀行新莊分行帳號0000000000000000號帳戶（下稱
    系爭帳戶）之存摺、金融卡及密碼提供予蘇志恒（由原審法
    院另行告發）使用，而幫助詐騙集團詐騙被害人匯款至系爭
    帳戶。嗣該詐騙集團之人士取得系爭帳戶之存摺、金融卡及
    密碼後，即由該犯罪集團成員於97年6月22日至26日間，在
    拍賣網站刊登販賣數位相機、數位攝影機、電視遊樂器之虛
    偽訊息，使乙○○、壬○○、戊○○、丁○○、己○○、甲○○、丙○○及庚○○等人因而陷於錯誤，誤信確實有上開
    商品欲以該網頁所刊登之價格出售，遂依該詐騙集團之指示
    於97年6月22日起至26日間，各將新臺幣（下同）22,120元
    、13,000元、33,508元、15,000元、25,000元、15,000元、
    20,420元及20,150元匯入被告系爭帳戶內，旋遭提領一空（
    聲請簡易判決處刑書誤載該詐欺集團之詐騙手法為以電話向
    上開被害人詐稱渠等前於網路購物之款項遭改為分期付款，
    須至自動櫃員機查詢操作）。嗣因乙○○等人遲未收到購買
    之商品，發覺有異，始知受騙。因認被告所為，係涉犯刑法
    第30條第1項、第339條第1項之幫助詐欺取財罪等語。另臺
    灣板橋地方法院檢察署檢察官97年度偵字第31526號、臺灣
    臺北地方法院檢察署97年度偵字第26553號移送併辦意旨係
    針對被害人壬○○、戊○○遭詐騙後匯款至系爭帳戶內之事
    實，與上開經聲請簡易判決處刑之被害人壬○○、戊○○部
    分係同一事實（僅原聲請簡易判決處刑書誤載為「嚴」雅雯
    ），自亦應由本院一併審理。
二、按犯罪事實應依證據認定之，無證據不得認定犯罪事實；又
    不能證明被告犯罪者，即應諭知無罪之判決，刑事訴訟法第
    154 條第2 項、第301 條第1 項分別定有明文。次按認定不
    利於被告之事實，須依積極證據，茍積極之證據本身存有瑕
    疵而不足為不利於被告事實之認定，即應為有利於被告之認
    定，更不必有何有利之證據，而此用以證明犯罪事實之證據
    ，猶須於通常一般人均不至於有所懷疑，堪予確信其已臻真
    實者，始得據以為有罪之認定，倘其證明尚未達到此一程度
    ，而有合理性之懷疑存在，致使無從為有罪之確信時，即應
    為無罪之判決，最高法院82年台上字第163 號判決、76年台
    上字第4986號及30年上字第816 號判例意旨復可參照。
三、公訴人認被告辛○○涉有上開幫助詐欺取財罪，無非係以被
    告坦承開立及交付系爭帳戶之存摺、金融卡及密碼予蘇志恆
    之供述、證人即被害人乙○○、壬○○、戊○○、丁○○、
    己○○、甲○○、丙○○及庚○○等人於警詢中之證述及渠
    等匯款之交易明細、存摺內頁影本等資料、被告系爭帳戶之
    開戶資料及交易明細表各一份為其主要論據。訊據被告固坦
    承有開立及交付系爭帳戶之存摺、金融卡及密碼予蘇志恆等
    事實，惟堅詞否認涉有前揭幫助詐欺取財之犯行，辯稱：伊
    與蘇志恒係網路上認識之男女朋友關係，當時蘇志恒向伊陳
    稱公司須轉走貨款，但因其存摺放在公司主任處，而主任剛
    好出國，故向伊借用銀行帳戶，伊當時想說系爭帳戶沒有用
    到，裡面也沒什麼錢，遂不疑有他借給蘇志恒。之後蘇志恒
    打電話告知公司出事了，叫伊去止付，伊到銀行後才知已被
    設定為警示帳戶，亦聯絡不上蘇志恒，伊並無幫助詐欺取財
    之犯意等語。
四、本院查：
(一)證人乙○○、壬○○、戊○○、丁○○、己○○、甲○○、
    丙○○及庚○○等人於警詢中之證述雖均係被告以外之人於
    審判外之陳述，惟經原審法院於審判期日調查證據時提示被
    告並告以要旨後，被告未於言詞辯論終結前就證據能力方面
    聲明異議，且本院審酌上開證人前與被告均無怨隙，僅為單
    純之詐欺案件被害人，衡情並無構詞誣陷被告之動機，是渠
    等於案發後記憶猶新之際所為之證述，具有一定之可信度，
    如引為證據應屬適當，依刑事訴訟法第159條之5之規定，即
    有證據能力。
(二)系爭帳戶為被告所親自開立，並於上開時、地將該帳戶之存
    摺、金融卡及密碼交予蘇志恒，又被害人乙○○等人於97年
    6 月22日至26日間，遭人以前揭網路虛偽拍賣之方式詐騙而
    分別轉帳匯款各該款項至被告系爭帳戶內，旋即遭人提領一
    空等事實，為被告所供承不諱，核與證人乙○○、壬○○、
    戊○○、丁○○、己○○、甲○○、丙○○及庚○○等人於
    警詢中、證人蘇志恒於原審審理中所為之證述相符，並有被
    告系爭帳戶之開戶資料及存戶交易明細表各一份、上開被害
    人轉帳匯款之網路轉帳明細表、存摺內頁影本各二份、自動
    櫃員機轉帳交易明細五份及網路拍賣詐騙網頁列印資料附卷
    可稽，是此部分之事實固堪認定。
(三)被告稱其當時與證人蘇志恒為男女朋友關係乙節，業據證人
    蘇志恒於原審法院審理中證述屬實。證人蘇志恒亦明確證稱
    係因伊應徵酒店司機工作時，公司表示要辦理薪資轉帳及轉
    匯貨款，伊當時金融機構之帳戶已遭凍結，方向被告借用系
    爭帳戶等語（參見原審法院99年2月2日審判筆錄第3、4頁）
    ，核與被告所述出借帳戶之經過相符。按男女朋友彼此間偶
    爾互相借用金融機構存款帳戶者，所在多有，且依證人蘇志
    恒所證，當時係向被告稱因工作需要，僅借用一天等語（參
    見上開原審法院審判筆錄第3頁），則被告基於男女朋友關
    係此而將系爭帳戶暫時借予男友蘇志恒使用一兩天，洵屬人
    之常情。雖蘇志恒前曾因提供帳戶予詐騙集團使用而遭法院
    論罪科刑確定（參見卷附臺灣屏東地方法院96年度簡字第
    1116 、1406號刑事簡易判決書），惟依被告所述，其與蘇
    志恒係透過網路交友認識，當時交往尚不到半年（參見上開
    原審法院審判筆錄第6頁），可徵渠等原本之交友圈或生活
    圈並不相同，方透過網路交友認識，渠等交往之時間亦尚屬
    短暫，衡情當確有可能係處在雖有一定感情基礎，但就對方
    之情形尚非十分了解之狀況，即難因被告與蘇志恒間為男女
    朋友關係，即逕認被告當時已然知悉蘇志恒有此前科，並得
    預見蘇志恒可能會將其系爭帳戶提供予他人作為不法使用甚
    明。準此，被告既係將系爭帳戶借予男友蘇志恒使用，而非
    任意提供予不相熟之第三人使用，衡諸社會常情，顯難僅因
    被告有出借男友系爭帳戶之行為，即逕認被告在主觀上知悉
    蘇志恒會將該帳戶之資料轉交予詐騙集團或其他不相熟之他
    人作為不法使用，至為灼然。
五、綜上所述，本件被告雖將其所有系爭帳戶之存摺、金融卡及
    密碼交予蘇志恒，然因其當時與蘇志恒係男女朋友關係，彼
    此間偶爾互相借用金融機構存款帳戶，乃屬人之常情，在無
    進一步證據可資佐證被告當時主觀犯意之情形下，尚難僅憑
    被告將系爭帳戶借予男友使用，及詐騙集團係利用被告系爭
    帳戶遂行詐欺犯行等情，即逕行推測被告對此有所知情，或
    不違背其本意甚明。是原審法院對被告是否係基於幫助詐欺
    取財之犯意而交付蘇志恒系爭帳戶之存摺、金融卡及密碼乙
    節，認猶有合理之懷疑，尚未達有罪之確信，即難逕為對被
    告不利之認定。此外，復又查無其他積極確切之證據足以證
    明被告確有如公訴意旨所述之幫助詐欺取財犯行，揆諸前揭
    法條及判例意旨，本件不能證明被告犯罪。
六、檢察官上訴意旨略以：存款帳戶係關乎存戶個人財產權之保
    障，除非本人或與本人具密切關係者，難認有何理由可自由
    流通使用，苟有特殊情況借用，亦必深入查明對方身分及其
    用途再行提供，被告與蘇志恆並不熟悉竟不顧後果即將帳戶
    出借，縱認定被告主觀無幫助詐欺之犯意，亦得以認被告主
    觀上有幫助詐欺之不確定故意，原審未慮及此，逕對被告諭
    知無罪之判決，難認原判決允當，爰請求撤銷原判決，另為
    適當判決等語。惟查原審斟酌證人蘇志恆於原審之結證與被
    告所述相符而認被告所言可信，檢察官又未能積極舉證被告
    有罪，公訴人上訴理由，尚無從致本院得以確信被告確有上
    開詐欺之犯行，此外原判決就公訴人上訴所執理由取捨已多
    所論述及說明其憑以認定之依據，有如上述，原審基此以不
    能證明被告犯罪，而諭知被告辛○○無罪之判決，經核並無
    違誤。檢察官上訴意旨猶執陳詞指摘原判決不當，為無理由
    ，應予駁回。
據上論斷，應依刑事訴訟法第368條，判決如主文。
本案經檢察官陳大偉到庭執行職務。
中    華    民    國    99    年    6    月    30    日
                  刑事第九庭    審判長法  官  陳貽男
                                      法  官  詹駿鴻
                                      法  官  楊炳禎
以上正本證明與原本無異。
不得上訴。
                                      書記官  林月蓉
中    華    民    國    99    年    6    月    30    日

司法院資訊處製作；財團法人民間司法改革基金會備份。
